最　高　行　政　法　院　判　決　　　　　　　　　　九十三年度判字第七一六號
　　再 審原 告　甲○○
　　再 審被 告　國防部後備司令部（原軍管區司令部）
　　代　表　人　乙○○
右當事人間因退伍事件，再審原告對於中華民國九十二年一月十六日本院九十二年度
判字第五六號判決，提起再審之訴。本院判決如左：
　　主  文
再審之訴駁回。
再審訴訟費用由再審原告負擔。
　　理　由
一、再審原告起訴意旨及補充理由略謂：再審原告原為台南市團管區司令部少校情報
    官，於民國（以下同）八十二年九月間自情報軍官班受訓結訓後，申請續服現役
    二年，經軍管區司令部認不合規定，以八十三年一月十一日（八三）第團字第○
    一四五號令台南師管區司令部，略以奉核定再審原告退伍，於八十三年一月二十
    一日生效，再審原告延誤辦退，希按權責檢討失職責任並予懲處等語，並副知再
    審原告。再審原告不服，循序提起訴願、再訴願，均經從程序上予以駁回，訴經
    鈞院八十六年度判字第二六四○號判決再訴願決定及訴願決定均撤銷。嗣國防部
    作成（八七）鎔鉑字第四九○八號訴願決定：「原處分撤銷，由原處分機關另為
    適法之處分。」再審被告重以八十七年十二月十四日（八七）憲弦字第四八五○
    號令澎湖縣團管部，略以依國防部八十一年八月十九日（八一）吉嘉字第九九九
    二號令頒陸海空軍軍官退伍除役業務處理手冊第二十五條第一款、第六款及第二
    十七條第二款規定，核定再審原告於八十三年一月二十一日退伍生效，係再審原
    告個人意願等語，並副知再審原告。再審原告不服，循序提起本件行政訴訟，經
    鈞院以九十二年度判字第五六號判決（下稱原判決）駁回。按再審原告於本事件
    中並無「陸海空軍軍官士官服役條例」第十五條所稱各款「實體上應遭退伍之法
    定事由」，當然得依志願續服現役，再審被告既無法律依據或法律授權，違反志
    願命令辦退及核定退伍等處分，該行政處分無效。又「陸海空軍軍官退除役業務
    處理手冊」顯係再審被告內部如何辦理退除役業務之作業指導，為一訓示規定，
    且無違反訓示規定即應為失權之效果，自不得作為命令再審原告退伍之依據。且
    再審原告縱疏於「應在六個月前提出聲請」之程序，依「陸海空軍服役條例施行
    細則」第七條規定，再審原告本即得續服現役至最大年限或年齡，原判決對該項
    行政規則疏未整體適用，亦未審酌原處分適用該「本部官士兵志願留營入營及續
    服現役甄選實施計劃」第十條第一款之適法性，亦有適用法規顯有錯誤之情形。
    爰依行政訴訟法第二百七十三條第一項第一款再審事由，對之提起再審之訴，求
    為廢棄原判決，並撤銷原處分及命再審被告應給付再審原告如附表所示金額與利
    息起算日至清償日止依年利率百分之五計算之利息等語。
二、再審被告答辯意旨略謂：本件再審原告於六十八年三月一日任少尉排長，服預備
    軍官役，依其兵籍表記載七十四年一月二十二日轉服常備軍官役，本部七十九年
    十一月一日（七九）第團字第八○三二號令核定續服現役至八十二年一月二十一
    日，再審原告雖於八十二年一月九日申請續服現役，已不符陸海空軍軍官服役條
    例施行細則」第七條第二款後段，須六個月前申請續服現役之規定。而台南師管
    部承辨人既未主動為適當之處置，致再審原告仍在營服現役，並於八十二年七月
    二十三日簽派再審原告參加再審被告八十三年情報軍官班受訓，八十二年九月十
    八日結訓。再審原告自承結訓後即申請志願續服現役二年，再審被告於八十三年
    一月十一日以（八三）第團字第○一四五號令核定再審原告於八十三年一月二十
    一日退伍之處分，再審原告不服提起訴願，經國防部審訊後仍有疑點待查，遂將
    原處分撤銷，由再審被告另為適法之處分，再審被告衡酌任務需要及再審原告服
    現役期間之表現，且未依規定於最後續服現役期滿之日起六個月前申請續服現役
    等情況，於八十七年十二月十四日否准再審原告續服現役之請求。此外，再審原
    告亦親填「退伍除役給與申請書」，再審被告核定其八十三年一月二十一日退伍
    生效，核與陸海空軍軍官服役條例及其施行細則規定相符，亦無不當。請判決駁
    回再審原告之訴等語。
三、按行政訴訟當事人對本院之判決提起再審之訴，必須具有行政訴訟法第二百七十
    三條第一項、第二項所列情形之一者，始得為之。該法條第一項第一款所謂「適
    用法規顯有錯誤」，係指原判決所適用之法規與該案應適用之現行法規相違背，
    或與解釋判例有所牴觸者而言；至於事實之認定或法律上見解之歧異，難謂為適
    用法規顯有錯誤。查原判決駁回再審原告在原程序之訴，係以：「原告（即本件
    再審原告，下同）於六十八年三月一日任少尉排長，服預備軍官役，依其兵籍表
    記載於七十四年一月二十二日轉服常備軍官役，被告（即本件再審被告，下同）
    於七十九年十一月一日以（七九）第團字第八○三二號令核定續服現役至八十二
    年一月二十一日，為兩造所不爭之事實。原告雖於期滿前即八十二年一月九日申
    請續服現役，已不符行為時陸海空軍軍官服役條例施行細則第七條第二項後段須
    六個月前申請續服現役之規定。預備軍官雖可依志願轉服常備軍官役，惟依行為
    時陸海空軍軍官士官服役條例第八條之規定，須成績優良者，於軍事需要時，由
    權責機關核定及第九條第一項：「常備軍官服現役年限為十年，期滿後，除志願
    留營者外，得依軍事需要，延長服役三年至五年。」參酌國防部八十九年九月二
    十四日（八十）吉嘉字第一一○四八號令修頒「陸海空軍官兵志願留營入營甄選
    服役作業規定」第二十一條第一款及被告七十九年七月十六日（七九）第固字第
    五○九六號令頒「本部官士兵志願留營入營及續服現役甄選實施計畫」第十條一
    般規定第一款：「凡申請志願留營入營及續服現役人員，具有違犯軍紀習慣，或
    有軍事安全顧慮者，不得列為甄選對象。」，由以上規定可知，並非申請志願留
    營及續服現役人員，被告均應接受，被告仍有甄選之權限。按六十三年五月二十
    八日總統令修正公布施行之陸海空軍軍官服役條例（該條例業奉總統八十八年五
    月五日華總一義字第八八○○○九八一四○號令公布廢止，以下簡稱服役條例）
    第十七條第二項規定：「預備軍官志願服現役者，其期間為三年至七年，期滿予
    以退伍。但期滿後，得志願以一年至三年為一期，繼續服現役。」同條例第九條
    第一項：「常備軍官服現役年限為十年，期滿後，除志願留營者外，得依軍事需
    要，延長服役三年至五年。」第十三條第一款：「常備軍官在現役期間服滿現役
    年限者，予以退伍。」另行政院八十一年六月一日臺八十一防字第一九○○七號
    函修正發布施行之陸海空軍服役條例施行細則第七條第二項後段規定：「志願繼
    續服現役者，於服役期滿六個月前，填具志願書，呈人事權責單位層報所隸經管
    單位核定之。」第十二條第二項：「前項第一款現役年限退伍，包括服現役十年
    後志願留營或延長服役而未屆滿現役最大年限而退伍者。」前揭續服現役須於期
    滿六個月前填具志願書呈報經管單位核定之規定，係經管單位考量單位員額狀況
    及考核申請人服役期間之表現等，依權責決定是否准其續服現役所需之作業時間
    。依前說明，原告服現役至八十二年一月二十一日便已屆滿，原告於八十二年一
    月九日申請續服現役之申請，既未經准許，台南師管區司令部理應為適當之處理
    ，竟未處理，仍於八十二年七月二十三日簽派原告參加八十三年情報軍官班受訓
    ，八十二年九月十八日結訓，原告結訓後申請志願續服現役二年，經台南市團管
    區司令部於八十二年十月八日以（八二）給呈字第四一四○號呈報其志願留營申
    請，被告於八十三年一月十一日以（八三）第團字第○一四五號令核定原告八十
    三年一月二十一日之退伍處分，於法尚無不合，並非原告參加情報軍官班受訓便
    應准許其續服現役二年，故原告所稱被告應准其續服現役二年之詞，尚不足採。
    綜上所述，被告核定原告自八十三年一月二十一日退伍生效，尚無不合，訴願決
    定及再訴願決定遞予維持原處分並無違誤，原告起訴意旨經核無理由，應予駁回
    。」經核原判決所適用之法規與該案應適用之現行法規，或與解釋判例，均無違
    背。次按「常備軍官服現役年限為十年，期滿後，除志願留營者外，得依軍事需
    要，延長服役三年至五年。」、「常備軍官在現役期間服滿現役年限者，予以退
    伍。」行為時陸海空軍軍官服役條例（下稱服役條例）第九條第一項、第十三條
    第一款分別定有明文。另行政院八十一年六月一日臺八十一防字第一九○○七號
    函修正發布施行之服役條例施行細則第七條第二項後段規定：「志願繼續服現役
    者，於服役期滿六個月前，填具志願書，呈人事權責單位層報所隸經管單位核定
    之。」查陸海空軍服役條例施行細則係依行為時有效之服役條例第三十三條授權
    訂定，為主管機關就適用法律所須之必要細節規定，自得作為判決依據。由上開
    規定可知，常備軍官在現役期間服滿現役年限者，原則上應予退伍，如欲延長服
    役，必須申請經其所隸經管單位核定，是以再審被告對再審原告申請繼續服現役
    有裁量准駁之權。至服役條例第十五條係有關除役之規定，與本案關於退伍之問
    題無涉。又該條例施行細則第七條第二項第一款僅規定得志願繼續服現役，惟該
    志願繼續服現役仍應經所隸主管機關核准，尚非當然得繼續服現役。故再審意旨
    主張：依前述施行細則第七條第二項第一款規定，雖不合六個月前申請繼續服現
    役，仍當然繼續服現役。且再審原告並無服役條例第十五條所列之情形，不得令
    其退伍等語，顯係誤解法律而無可取。次查本件原處分援引陸海空軍軍官退伍除
    役業務處理手冊第二十五條第一款、第六款及第二十七條第二款規定，核定再審
    原告於八十三年一月二十一日退伍生效，因該手冊並非法律或法律授權之行政命
    令，故不得據為處分之依據。惟再審被告於原程序中已補正其處分之理由，係依
    據行為時有效之服役條例第九條第一項、第十三條第一款規定，衡酌任務需要及
    再審原告服現役期間之表現，所作之處分，並提出再審原告任職期間之考核資料
    ，佐證再審原告現役期間表現不佳之事實，核定再審原告退伍而否准其申請繼續
    服現役，於法尚無不合。再審意旨爭執其任職期間並無素行不良之情形，並提出
    相關人員之證明書，係對原判決認定事實之爭執，尚非原判決有適用法規顯然錯
    誤之問題，自難作為再審之事由。又本件最初之原處分為再審被告八十三年一月
    十一日以（八三）第團字第○一四五號令，核定再審原告八十三年一月二十一日
    之退伍處分，嗣以八十七年十二月十四日（八七）憲弦字第四八五○號令重為處
    分。此與本件再審被告於七十九年十一月一日以（七九）第團字第八○三二號令
    核定續服現役至八十二年一月二十一日，係屬不同之處分。故再審原告雖於期滿
    前即八十二年一月九日申請續服現役，不符行為時陸海空軍軍官服役條例施行細
    則第七條第二項後段須六個月前申請續服現役之規定。然事後再審被告已核准再
    審原告繼續服現役至八十三年一月二十一日，是以該未於六個月前申請乙事，業
    經另案核准在案，已不存在。自不影響本件原處分之效力。原判決贅述此項事由
    ，固有未洽，然與判決結果尚無影響。再審意旨以：該細則第七條第二項後段為
    訓示規定，不生失權效果云云，亦屬誤解。至再審被告機關所屬人事承辦人員，
    於承辦本件事件涉有疏失，係承辦人員應否負行政責任之問題，尚難因此而謂原
    行政處分違反信賴保護原則。再審意旨復主張：再審被告重為處分時，考量如准
    再審原告繼續服現役，因事隔已久，後續作業不易處理乙節，縱屬非虛，亦僅屬
    再審被告行使裁量權之原因之一，亦難謂有違比例原則。綜上，再審意旨所主張
    之法律見解，無非係與原判決之法律見解發生歧異，揆諸首開法律說明，尚難作
    為再審之事由，故本件再審之訴顯無再審理由，應予駁回。
據上論結，本件再審之訴為無理由，爰依行政訴訟法第二百七十八條第二項、第九十
八條第三項前段，判決如主文。
中　　華　　民　　國　　九十三　　　年　　　六　　　　月　　　四　　　　日
                    最 高 行 政 法 院  第 一 庭
                                審 判 長 法  官　　　黃　綠　星
                                         法  官      劉  鑫  楨
                                         法  官　　　蔡　進　田
                                         法  官　　　黃　璽　君
                                         法  官　　　廖　宏　明
右  正  本  證  明  與  原  本  無  異
　　　　　　　　　　　　　　　　　　　　 法院書記官　彭　秀　玲
中　　華　　民　　國　　九十三　　　年　　　六　　　　月　　　四　　　　日
